ACORDAO-COMPLETO-2348375

ACÓRDÃO 3591/2019 ATA 14/2019 - PRIMEIRA CÂMARA

VISTOS, relatados e discutidos estes autos de prestação de contas da Secretaria-Geral do Ministério da Defesa referente ao exercício de 2016;
ACORDAM os Ministros do Tribunal de Contas da União, reunidos em sessão da Primeira Câmara, ante as razões expostas pelo relator:
9.1. julgar regulares as contas de Flavio Augusto Correa Basilio, Franselmo Araújo Costa, Herval Lacerda Alves, Joaquim Silva e Luna, José Augusto Crepaldi Affonso, José Renato Correa de Lima, José Roberto de Moraes Rego Paiva Fernandes Júnior, Maria Perpetua de Almeida, Murilo Marques Barboza, Ricardo Machado Vieira e Roberto de Medeiros Dantas, com fulcro no art. 16, inciso I, da Lei 8.443/1992, e dar-lhes quitação plena;
9.2. julgar regulares com ressalva as contas de Luiz Antônio de Souza Cordeiro, com fulcro no art. 16, II, da Lei 8.443/1992, em face de falhas no estabelecimento de preços de referência em processos de contratação, já apontadas em exercícios anteriores pelo órgão de controle interno, o que resulta na inobservância aos arts. 6º, inciso IX, 7º, inciso I, e 15, § 1º, da Lei 8.666/1993 e ao disposto no art. 27, incisos XIII e XVII, do Decreto 7.974/2013, e dar-lhe quitação: 
9.3. dar ciência à Secretaria-Geral do Ministério da Defesa sobre as seguintes impropriedades, a fim de que sejam evitadas no futuro:
9.3.1. ausência de pleno cumprimento aos Acórdão 3107/2016-TCU-Plenário e 11.201/2016-TCU-Segunda Câmara, em prejuízo do aprimoramento da gestão da unidade jurisdicionada;
9.3.2. incompletude do relatório de gestão quanto aos projetos considerados estratégicos pelo Ministério da Defesa, contrariamente à orientação contida na Decisão-Normativa TCU 156/2016, na Portaria TCU 57/2017 e no Sistema e-Contas, assim como no item 9.2 do Acórdão 1519/2017-TCU-Plenário.

Prestação de contas da Secretaria-Geral do Ministério da Defesa referente ao exercício de 2016.

Primeira Câmara

Secretaria-Geral do Ministério da Defesa.

3. Interessados/Responsáveis:
3.1. Responsáveis: Flavio Augusto Correa Basilio (XXX.977.126-XX); Franselmo Araujo Costa (XXX.072.671-XX); Herval Lacerda Alves (XXX.592.345-XX); Joaquim Silva e Luna (XXX.864.767-XX); Jose Augusto Crepaldi Affonso (XXX.971.178-XX); Jose Renato Correa de Lima (XXX.992.151-XX); José Roberto de Moraes Rego Paiva Fernandes Júnior (XXX.117.291-XX); Luiz Antonio de Souza Cordeiro (XXX.834.401-XX); Maria Perpetua de Almeida (XXX.440.632-XX); Murilo Marques Barboza (XXX.390.367-XX); Ricardo Machado Vieira (XXX.501.438-XX); Roberto de Medeiros Dantas (XXX.922.198-XX).

13.1. Ministros presentes: Benjamin Zymler (na Presidência) e Walton Alencar Rodrigues (Relator).
13.2. Ministros-Substitutos convocados: Augusto Sherman Cavalcanti e Marcos Bemquerer Costa.

WALTON ALENCAR RODRIGUES

Adoto, como relatório, a instrução da SecexDefesa (peça 38) :
INTRODUÇÃO
1. Cuidam os autos de processo de contas anuais da Secretaria-Geral do Ministério da Defesa (SG-MD) , relativo ao exercício de 2016. 
2. O processo de contas foi organizado de forma individual, conforme classificação constante do art. 5º da Instrução Normativa – TCU 63/2010 e do anexo I à Decisão Normativa - TCU 154/2016.
HISTÓRICO 
3. Em instrução anterior (peça 13) , foi identificada a necessidade de promover diligência junto à Secretaria-Geral do Ministério da Defesa para obter as seguintes informações (peça 16) :
a) relativamente aos projetos F-X2, HX-BR/EC-725, KC-X2, KC-390, Modernização de Aeronaves em Andamento (A-1M e P-3BR) , VLM-1, AM-X, Guarani, Recop, Sisfron, Defesa Antiaérea, Astros 2020, Prosub, SisGAAz, Aquisição de Helicópteros de Multiemprego (HME S – 70B Seahawk) , Protótipo de Reator Nuclear e os Subprojetos Navios-Patrulha de 500 ton. e Propuser, considerados prioritários para o MD e para as Forças Armadas;
i) valores empenhados, liquidados e pagos no âmbito do projeto/subprojeto, por exercício financeiro, desde seu início até o término do ano de referência do relatório de gestão, indicando, por exercício, os respectivos totais;
ii) gráfico comparativo (tipo linha, do Excel) entre os desembolsos previstos para todo o projeto, a cada ano, na data de seu início (cronograma original) e os desembolsos executados (valores pagos) , a cada ano, desde seu início até o termino do exercício de referência do relatório de gestão;
iii) gráfico comparativo (tipo linha, do Excel) entre os desembolsos previstos para todo o projeto, a cada ano, na data de seu início (cronograma original) , e os desembolsos previstos para todo o projeto, a cada ano, conforme cronograma válido ao término do exercício de referência do relatório de gestão;
iv) gráfico comparativo (tipo linha, do Excel) entre os desembolsos previstos e acumulados ano a ano, desde o início dos projetos (cronograma original) até seu término, e os desembolsos executados (valores pagos) e acumulado ano a ano, desde o início dos projetos até o termino do exercício de referência do relatório de gestão; 
v) de financiamento externo, decompondo-os de modo a evidenciar os valores relativos às amortizações e a cada um dos encargos neles previstos, como taxa de compromisso, juros de mora, etc.;
vi) prazos de execução previstos, quando do início dos projetos, com explicação para sua extensão ou contração, e prazos de execução atualizados;
vii) descrição resumida dos contratos, incluídos os de financiamento, e de seus aditivos;
viii) diagnósticos acerca da performance, abarcando minimamente análises sobre a variação dos custos, o cumprimento dos prazos e o atendimento do escopo, isto é, entrega da quantidade prevista com base nos requisitos estabelecidos;
b) cópia da Instrução Normativa nº 4/SG/MD, de 3/8/2017, publicada no Boletim de Pessoal e Serviço Extra nº 012, de 7/8/2017, que aprovou o Plano de Diretrizes da SG/MD para 2017 a 2019; e
c) retificação do rol de responsáveis das subunidades Seori, Sepesd, Seprod e DPCN, observando o disposto no § 2º do art. 10 da DN TCU 156/2016, discriminando os responsáveis substitutos que efetivamente exerceram a substituição dos titulares no exercício de 2016 e os respectivos períodos de substituição.
4. Em resposta à diligência promovida por esta Secretaria, por meio do Ofício 0501/2018-TCU/SecexDefesa (peça 16) , datado de 27/6/2018, o órgão apresentou as informações solicitadas nas alíneas “b” e “c” retrocitadas constantes da peça 21, oportunidade na qual solicitou prorrogação de prazo para encaminhar informações sobre os projetos de defesa citados na alínea “a”. A solicitação foi atendida, conforme despacho à peça 22.
5. As informações sobre os projetos de defesa constam das peças 24/26 e serão considerados na análise dos itens pertinentes desta instrução, em conjunto com as demais informações constantes dos autos.
6. Em instrução anterior (peça 13) , foram analisados os seguintes aspectos da gestão: planejamento organizacional e desempenho orçamentário e operacional, gestão de compras e contratações, avaliação do cumprimento de obrigações legais e normativas. 
7. As propostas de deliberação à peça 13 serão incluídas na proposta de encaminhamento desta instrução e estão detalhadas em item próprio. Assim, a presente análise cinge-se aos itens da diligência.
EXAME TÉCNICO
8. Quanto ao rol de responsáveis (item “c” da diligência) , a Secretaria-Geral do Ministério da Defesa prestou as informações solicitadas à peça 20, p. 29. Reproduz-se a seguir rol de responsáveis completo da Unidade Prestadora de Contas (UPC) :
	Responsável
	CPF
	Cargo ou Função
	Período
	Órgão

	Joaquim Silva e Luna
	XXX.864.767-XX
	Dirigente máximo
	1/1/2016 a 24/4/2016
5/5/2016 a 20/12/2016
	Secretária-Geral do Ministério da Defesa

	Luiz Antônio de Souza Cordeiro
	XXX.834.401-XX
	Dirigente máximo substituto
	25/4/2016 a 4/5/2016
	Secretária-Geral do Ministério da Defesa

	Franselmo Araújo Consta
	XXX.072.671-XX
	Dirigente máximo substituto
	21/12/2016 a 31/12/2016
	Secretária-Geral do Ministério da Defesa

	Luiz Antônio de Souza Cordeiro
	XXX.834.401-XX
	Dirigente máximo
	1/1/2016 a 6/3/2016
8/3/2016 a 3/5/2016
5/5/2016 a 15/9/2016
	Secretaria de Orçamento e Organização Institucional (Seori) 

	Franselmo Araújo Consta
	XXX.072.671-XX
	Dirigente máximo
	6/10/2016 a 31/12/2016
	Secretaria de Orçamento e Organização Institucional (Seori) 

	José Renato Corrêa Lima
	XXX.992.151-XX
	Dirigente máximo substituto
	7/3/2016
4/5/2016
16/9/2016 a 5/10/2016
	Secretaria de Orçamento e Organização Institucional (Seori) 

	Roberto de Medeiros Dantas 
	XXX.922.198-XX
	Dirigente máximo
	1/1/2016 a 30/12/2016
	Departamento do Program Calha Norte (DPCN) 

	Ricardo Machado Vieira
	XXX.501.438-XX
	Dirigente máximo
	1/1/2016 a 30/12/2016
	Secretaria de Pessoal, Ensino, Saúde e Desporto (SEPESD) 

	Herval Lacerda Alves
	XXX.592.345-XX
	Dirigente máximo substituto
	31/12/2016
	Secretaria de Pessoal, Ensino, Saúde e Desporto (SEPESD) 

	Murilo Marques Barboza 
	XXX.390.367-XX
	Dirigente máximo
	1/1/2016 a 6/1/2016
	Secretaria de Produtos de Defesa (SEPROD) 

	Maria Perpétua de Almeida
	XXX.440.632-XX
	Dirigente máximo
	7/1/2016 a 25/5/2016
	Secretaria de Produtos de Defesa (SEPROD) 

	José Augusto Crepaldi Affonso
	XXX.971.178-XX
	Dirigente máximo substituto
	26/5/2016 a 16/6/2016
	Secretaria de Produtos de Defesa (SEPROD) 

	Flávio Augusto Corrêa Basílio
	XXX.977.126-XX
	Dirigente máximo
	17/6/2016 a 31/12/2016
	Secretaria de Produtos de Defesa (SEPROD) 

9. Quanto ao item “a” da diligência, a Secretaria-Geral do Ministério da Defesa mandou as informações solicitadas às peças 24 e 26. Quanto aos projetos sob responsabilidade da Aeronáutica, as informações foram classificadas com grau de sigilo reservado com fundamento no art. 23, inciso I, da Lei 12.527/2011. De acordo com o órgão, as informações encaminhadas a esta Corte põem em risco a defesa e a soberania nacionais ou a integridade do território nacional. Entretanto, não foi requerido tratamento sigiloso dos dados.
10. No âmbito do TC Processo 001.873/2017-2, contas anuais do Comando Aeronáutica referente ao exercício de 2015, a Aeronáutica não consignou no relatório de gestão informações sobre os projetos estratégicos por ela conduzidos sob o argumento de tratar-se de informações sensíveis e, ao ser diligenciada, classificou as informações prestadas com sigilo reservado, fundamentado no art. 23, inciso II, da Lei 12.527/2011 (peça 20, p. 56-57, do TC Processo 001.873/2017-2) .
11. A Secretaria de Controle Externo da Defesa Nacional e da Segurança Pública (SecexDefesa) divergiu da classificação conforme despacho do titular da subunidade técnica à peça 22 do TC Processo 001.873/2017-2, parcialmente transcrito a seguir:
10. Cabe destacar que a obrigatoriedade de se publicizar no relatório de gestão informações relacionadas aos custos, prazos e escopos dos projetos ora em comento originou-se de trabalho realizado por esta Secretaria com o propósito de customizar as contas ordinárias dos três Comandos Militares e do Ministério da Defesa em relação aos projetos estratégicos.
11. Tudo com a finalidade de possibilitar o seu acompanhamento anual e de contar com informações tempestivas para a tomada de decisão visando a escolha do momento mais adequado de atuação das instâncias de controle, incluindo o controle social.
 (...) 
24. A hipótese de restrição de acesso a informações que coloquem em risco os objetivos de segurança nacional também se encontra presente no art. 23, inciso I, da LAI, com redação um pouco diferenciada - “pôr em risco a defesa e a soberania nacionais ou a integridade do território nacional”. 
25. Entretanto, o órgão, embora demandado a apontar e a justificar o enquadramento das informações requeridas em dispositivos da lei, não o fez. Limitou-se a registrar, sem justificar, que a classificação imposta aos contratos administrativos estaria amparada no art. 6 e 23 da LAI, e nos Art. 27 e 28 do Decreto 7.724/2011.
26. E tal omissão é compreensível ao se constatar que as informações solicitadas nas normas do tribunal relacionadas aos projetos (evolução do prazo, custos e escopo) são diferentes das que o decreto delimita como passíveis de restrição de acesso (localização, necessidade, característica do objeto, especificação ou quantidade das compras e contratações) .
27. Ressalte-se que com o advento da LAI, estabeleceram-se como diretrizes a serem observadas para assegurar o direito fundamental de acesso à informação, entre outras, a observância da publicidade como preceito geral e do sigilo como exceção, e a divulgação de informações de interesse público, independentemente de solicitações.
28. Por essa razão, e em obediência ao art. 50, caput, inciso I e § 1º, da Lei 9.784/1999, foi solicitado ao órgão que não se limitasse a apontar o dispositivo da LAI que fundamentaria a restrição de acesso às informações previstas nas normas do tribunal, mas também que apresentasse a motivação para seu enquadramento.
12. No Acórdão 1067/2018-TCU-Segunda Câmara, de relatoria do Ministro Marcos Bemquerer Costa, foi determinado ao Estado-Maior da Aeronáutica que inclua nos próximos relatórios de gestão, sempre que previsto em normas de prestação de contas do TCU, informações relacionadas aos custos, prazos e escopos dos projetos estratégicos de defesa conduzidos pela Aeronáutica.
13. As informações consignadas na peça 26 tratam de custos, prazos e escopos dos projetos estratégicos de defesa conduzidos pela Aeronáutica, previstas nas normas de prestação de contas desta Corte.
14. No que tange aos projetos estratégicos, a análise das informações prestadas permitiu as seguintes inferências detalhadas nos itens seguintes desta instrução.
15. Os projetos prioritários para o Ministério da Defesa e para as Forças Armadas:
a) F-X2: o projeto objetiva adquirir e implantar no acervo logístico do Comando da Aeronáutica 36 aeronaves de caça de múltiplo emprego novas, simuladores e logística, bem como toda a transferência de tecnologia necessária para autonomia na operação e manutenção da frota durante todo o seu ciclo de vida (peça 26, p. 6) ;
b) HX-BR/EC 725: aquisição de 50 Helicópteros EC-725 para as Forças Armadas com apoio logístico (peça 26, p. 16) ;
c) KC-X2: desenvolvimento de dois protótipos de uma aeronave de transporte militar e reabastecimento em voo para complementar e eventualmente substituir as aeronaves C/KC-130 da Força Aérea Brasileira na realização das missões de transporte aéreo logístico, SAR (Busca e Resgate) e reabastecimento em voo, entre outras (peça 26, p. 27) ;
d) KC-390: aquisição de aeronaves de transporte militar e reabastecimento em voo para complementar e eventualmente substituir as aeronaves de transporte de tropa e carga C/KC-130 da FAB (peça 26, p. 36) ;
e) Modernização de aeronaves (A-1M e P-3BR) : modernização das aeronaves P-3A da Força Aérea Brasileira, destinadas a executar as missões de Anti-submarino, Patrulha Marítima, Reconhecimento Aéreo, Ataque, Controle Aéreo Avançado e Busca e Resgate e prover a logística associada (peça 26, p. 45) ; 
f) AM-X: adequação, revitalização e modernização da frota de aeronaves AM-X visando suportar a frota de A-1 de quatorze aeronaves (peça 26, p. 64) ; 
g) Guarani: desenvolvimento da família de viaturas blindadas de rodas para mecanizar a infantaria motorizada e modernizar a cavalaria mecanizada (peça 1, p. 75, do TC Processo 028.156/2017-0) ;
h) Recuperação da Capacidade Operacional da Força Terrestre (Recop) : o projeto trata da aquisição de material militar moderno para atender as demandas de todas as Organizações Militares Operacionais com a finalidade de obter as capacidades necessárias para o adestramento e emprego da Força Terrestre, modernizando materiais e sistemas de armas e agregando inovações tecnológicas (peça 1, p. 125, do TC Processo 027.598/2015-2) ;
i)  Sistema Integrado de Monitoramento de Fronteiras (Sisfron) : o propósito do projeto é fortalecer a presença e a ação do Estado na faixa de fronteira terrestre, incrementando a capacidade do Exército de monitorar as áreas de interesse, garantir o fluxo de dados, produzir informações confiáveis e oportunas para a tomada de decisões, bem como responder prontamente contra ameaças externas ou delitos transfronteiriços, em operações isoladas, conjuntas ou interagências (peça 1, p. 52, do TC Processo 028.156/2017-0) 
j) Defesa Antiaérea: tem a finalidade de entregar módulos de defesa antiaérea ao Exército Brasileiro (peça 1, p. 61, do TC Processo 028.156/2017-0) 
k) Astros 2020: implantação de Sistema de Defesa Estratégico de Lançadores Múltiplos de Foguetes (peça 1, p. 66, do TC Processo 028.156/2017-0) 
l) Programa de desenvolvimento de submarinos (Prosub) : o projeto é composto por três subprojetos: i) implementação de infraestrutura para construção e manutenção de submarinos convencionais e nucleares; ii) desenvolvimento e construção de submarinos nucleares; iii) desenvolvimento e construção de submarinos convencionais (peça 24, p. 1-6) ; 
m) Sistema de Gerenciamento da Amazônia Azul (SisGAAz) : tem por missão monitorar e controlar, de forma integrada, as Águas Jurisdicionais Brasileiras (AJB) e as áreas internacionais de responsabilidade para operações de Socorro e Salvamento (SAR – Search and Rescue) , peça 25, p. 14;
n) HME S-70B Seahawk: obtenção de seis aeronaves S-70B Seahawk e 1 simulador de missão via FMS CASE BR-P-SDE (peça 24, p. 18) ;
o) Protótipo de reator Nuclear: projeto tem o objetivo de implantar do Laboratório de Geração de Energia Núcleo-Elétrica (LABGENE) e o desenvolvimento da Propulsão Nuclear para Submarinos (peça 24, p. 21) .
p) Navios-Patrulha de 500 toneladas: construção, em estaleiro nacional, de cinco Navios-Patrulha de quinhentas toneladas a serem empregados nas variadas missões, a exemplo das operações de defesa das plataformas de exploração e explotação de petróleo e gás no mar (peça 24, p. 23) ; 
q) Propuser: aquisição de Corveta Classe “Tamandaré” (peça 24, p. 23) ; e 
r) VLM-1: desenvolvimento de foguete destinado ao lançamento de cargas úteis espaciais ou microssatélites em órbitas equatoriais e polares de reentrada (peça 27, p. 5) .
16. A análise dos gráficos comparativos de desembolsos previstos e acumulados desde o início dos projetos  (cronograma inicial) x desembolsos executados permitiu inferir que os seguintes projetos tiveram execução financeira inferior ao inicialmente planejado: FX-2 (peça 26, p. 3) , KC-X2 (peça 26, p. 22) , KC-390 (peça 26, p. 32) , A-1M e P-3BR (peça 26, p. 40) , Navios-patrulha de 500ton (peça 24, p. 22) , Guarani (peça 24, p. 25) , Recop (peça 24, p. 28) , Sisfron (peça 24, p. 32-33) e Astros 2020 (peça 24, p. 58-59) ; 
17. No que concerne ao projeto HME S-70B Seahawk, os gráficos consignados à peça 24, p. 17, permitem inferir que houve mudanças financeiras significativas entre o planejado e o executado:
a) o gráfico “Desembolso Previsto [cronograma original] x Executado” demonstra que havia a previsão de desembolso de cerca de R$ 250.000.000,00 para o exercício de 2009, no entanto a execução foi de R$ 64.536.316,00; bem como os pagamentos, no cronograma original, finalizar-se-iam em 2011, entretanto há pagamentos até 2016;
b) o gráfico “Desembolsos Previstos x Cronograma Válido” igualmente explicita o alongamento do cronograma de pagamentos; e 
c) o gráfico “Desembolsos Previstos x Executados”, demonstra que o valor incialmente previsto para o projeto (aproximadamente R$ 500.000.000,00) aumentou (até 2016, R$ 773.594.953,50) .
18. A SG-MD não informou qual era o valor final, no exercício de 2016, da aquisição, considerando a diluição do pagamento previsto para 2009 ao longo da execução da aquisição, tampouco se haverá outros desembolsos até 2020, prazo previsto para conclusão da aquisição. Igualmente, não há explicações sobre a diluição de pagamento ao longo da execução ter impacto os custos inicialmente previstos.
19. Quanto ao Protótipo de Reator Nuclear, de acordo com as informações consignadas na peça 24, p. 20, a previsão, em 2008, para a finalização do projeto era 2014, entretanto o projeto passou por restrições orçamentárias que alteraram seu cronograma, assim a previsão é que o comissionamento do LABGENE ocorra em 2021.
20. O gráfico comparativo entre desembolsos previstos x executados demonstra que a execução financeira do projeto foi realizada dentro do planejado até 2006, a partir desse ano, os desembolsos executados têm sido superiores aos planejados (peça 24, p. 19) .
21. Por sua vez, o gráfico comparativo de desembolsos previstos no cronograma original e os atualmente previstos, explicita o alongamento do projeto até o ano de 2030 (peça 24, p. 19) .
22. A SG-MD explicou à peça 24, p. 19 que os custos do projeto foram melhor delineados ao fim do período 2000 a 2008, no entanto, a partir de 2008 os aportes de recursos foram irregulares acarretando a necessidade elevada de recursos nos exercícios de 2018 e 2019 para permitir o cumprimento do marco de início do comissionamento do LABGENE. Acrescentou, ainda, que há custos previstos de operação das instalações que devem se estabilizar em 2025 (peça 24, p. 19) .
23. No que tange aos Navios-Patrulha de 500ton, a SG-MD informou que inicialmente o projeto de construção de quatro navios-patrulha deveria ser concluído em 1470 dias corridos, contados a partir de 7/10/2009. Com o acréscimo do quinto navio, o prazo passou para 1890 dias corridos. Posteriormente, o prazo de execução passou para 2397 dias corridos (peça 24, p. 23) .
24. Os gráficos comparativos de desembolsos à peça 24, p. 22, demonstram significativo descompasso entre desembolsos planejados e executados. Conforme explicações à peça 24, p. 23, dificuldades financeiras, técnicas e gerenciais enfrentadas pelo Estaleiro Ilha S/A (EISA) , contratado para a construção dos meios, impactaram negativamente o cronograma físico-financeiro e impossibilitaram a prontificação e entrega dos navios.
25. A SG-MD informou que houve a aplicação de penalidades administrativas ao estaleiro e foi aberto, em 25/9/2015, processo administrativo de rescisão contratual, que resultou na rescisão unilateral pela Marinha do Brasil em 3/2/2016, após o exaurimento da fase recursal (peça 24, p. 23) .
26. Outras medidas adotadas foram a instauração de processo para realizar avaliação prévia, tomada de posse e retirada do material adquirido pela Marinha existente nas instalações da EISA e realização de perícia técnica e contábil para apurar haveres e deveres relativos ao contrato rescindido (peça 24, p. 23) .
27. Os seguintes projetos tiveram seus prazos de duração alongados em decorrência de restrições orçamentárias:
	Projeto
	Prazo inicialmente previsto
	Prazo de conclusão previsto em 2016
	Extensão de (anos) 

	HX-BR/EC-725 (peça 26, p. 12/15) 
	31/12/2008 a 30/6/2017
	23/12/2008 a 15/8/2022
	5 anos

	KC-X2 (peça 26, p. 23) 
	14/4/2009 a 14/10/2016
	14/4/2009 a 14/10/2018
	2 anos

	A-1M e P-3BR (peça 26, p. 39) 
	29/4/2005 a 29/10/2013
	29/4/2005 a 25/12/2017
	4 anos

	AM-X (peça 26, p. 51) 
	30/11/2000 a 29/4/2011
	30/11/2000 a 30/9/2018
	7 anos

	Prosub (peça 24, p. 3-4) 
	2009 a 2025
	2009 a 2029
	4 anos

	SisGAAz (peça 24, p. 14) 
	2011 a 2027
	interrompido
	-

	Reator Nuclear (peça 24, p. 20) 
	2000 a 2014
	2000 a 2021
	7 anos

	Navios-Patrulha 500ton (peça 24, p. 23) 
	7/10/2009 a 30/4/2016
	interrompido
	-

	Guarani (peça 24, p. 26) 
	2012 a 2031
	2012 a 2040
	9 anos

	Recop (peça 24, p. 29) 
	2013 a 2022
	2013 a 2035
	13 anos

	Sisfron (peça 24, p. 33) 
	2012 a 2021
	2012 a 2035
	14 anos

	Defesa Antiaérea (peça 24, p. 55) 
	2012 a 2030
	2012 a 2039
	9 anos

	Astros 2020
	2012 a 2020
	2012 a 2023
	3 anos

Fonte: peças 24 e 26
28. O cronograma original do Prosub previu a execução do projeto em dezesseis anos (2009-2025) , o cronograma válido do projeto alongou a execução em quatro anos (conclusão em 2029) e o custo do projeto passou de R$ 26.428.874.756,01 para R$ 31.847.122.940,00, acréscimo de R$ 5.418.248.183,99.  Especificamente quanto ao alongamento do prazo do projeto, a SG-MD fez as seguintes considerações:
Construção dos Estaleiros e da Base Naval (EBN) 
28.1	o prazo inicial previsto foi 2015, no entanto, a contratação foi realizada com base em projeto conceitual, com preço estimado e elaboração de projeto básico em etapas, vez que a exigência de projeto básico de todas as obras do empreendimento inviabilizaria por completo a contratação (peça 24, p. 6) . 
28.2	os projetos do EBN, exceto os que envolvem tecnologia da área nuclear, são desenvolvidos com base nas informações técnicas recebidas da Direction des Constructions Navales e Services (DCNS) , atual Naval Group (NG) , conforme Contrato 6 (Transferência de Tecnologia – ToT) , cuja eficácia integral ocorreu em fevereiro 2010 com a concretização pela efetivação do pagamento antecipado (peça 24, p. 6) .
28.3	o projeto conceitual foi aperfeiçoado com o avanço da transferência de tecnologia, de características operacionais do submarino obtidas no desenvolvimento do seu projeto, e das sondagens realizadas no terreno para otimizar o projeto e garantir a segurança exigida pelos órgãos reguladores (peça 24, p. 7) . 
28.4	assim, no exercício de 2013 foi estimado com maior precisão o término das obras para 2021, entretanto os recursos orçamentários e financeiros destinados ao programa foram reduzidos a partir do exercício de 2015, impactando significativamente o prazo estimado para conclusão. Nova previsão foi feita em 2016 e a conclusão das obras do estaleiro passou para 2025 (peça 24, p. 7) .
Submarino com propulsão nuclear (SN-BR) 
28.5	O projeto é composto por quatro fases: A- Projeto de Concepção, B- Projeto Preliminar do Projeto Básico, C – Projeto de Detalhamento, e D – Construção do Submarino. Teve seu início efetivo em 6/7/2012, a Fase A – Projeto de Concepção durou um ano e foi concluída em julho de 2013; a Fase B – Projeto Preliminar do Projeto Básico foi iniciada em 29/8/2013, tinha previsão de dezoito meses, mas foi estendida por mais 24 meses, perfazendo um total de 42 meses (peça 24, p. 8) .
28.6	A primeira extensão de doze meses não impactou os custos do projeto, conforme previsão contratual, a segunda foi negociada dentro dos termos contratuais, assim a conclusão da Fase B passou para 19/1/2017 (peça 24, p. 8) .
28.7	Entre o término da Fase B e o início da Fase C – Projeto de Detalhamento do SN-BR) havia a previsão de intervalo de seis meses, prazo que foi estendido por mais dezoito meses (peça 25, p. 8) . As fases C e D estão a cargo da Empresa de Propósito Específico Itaguaí Construções Navais (ICN) e juntas têm previsão de duração de dez anos (peça 24, p. 8) .
28.8	O alongamento do prazo de intervalo decorreu da necessidade de avanço no Projeto da Planta de Propulsão Nuclear do SN-BR, a cargo exclusivo da Marinha do Brasil. O projeto foi previsto para ser concluído em 2025 e, de acordo com a Secretaria-Geral do Ministério da Defesa, nas condições contratuais vigente em 2016, a prontificação é para 2027.
28.9	A SG-MD informou o cronograma do SN-BR está em estudo para adequá-lo aos desafios tecnológico e gerencial, às restrições orçamentárias e às necessidades de maturidade da Planta Nuclear (peça 24, p. 8) .
Construção de 4 Submarino Convencionais (S-BR) 
28.10	O projeto consiste na construção e entrega de quatro submarino de propulsão diesel-elétrica, originalmente o contrato terminaria em janeiro de 2022 e passou para dezembro de 2023 (peça 24, p. 8) .
29. A SG-MD informou também que em 2015 houve indisponibilidade de limite de pagamento no segundo semestre, acarretando significativo atraso no pagamento dos serviços executados pela contratada, que paralisou algumas obras/fornecimento de materiais, com desmobilização de pessoal e equipamento no início de 2016 (peça 24, p. 10) .
30. De acordo com a SG-MD, em decorrência das restrições orçamentárias e financeiras, houve repactuação dos prazos com a contratada e aplicação dos recursos priorizou as metas essenciais para atender ao cronograma de construção do primeiro submarino convencional (Estaleiro de Construção, Elevador de Navios, Estaleiro de Manutenção e Base Naval) . A estratégia mostrou-se fundamental para que se mantivesse a compatibilidade entre os cronogramas de construção do Estaleiro e Base Naval (EBN) e o do Submarino.
31. Quanto ao submarino com propulsão nuclear, a SG-MD informou que a fase A foi cumprida e a B será alcançada em janeiro de 2017. Em relação à propulsão nuclear, já estão contratados 70% da matéria prima necessária para construção dos sistemas nucleares, 50% da confecção dos elementos/componentes principais de mecânica pesada foi contratado com a Nuclebrás Equipamentos Pesados S.A. (Nuclep) , e 30% da confecção dos elementos internos de alta precisão foram contratados com empresas estrangeiras especializadas (peça 24, p. 11) .
32. A SG-MD informou ainda que as restrições orçamentárias, em especial 2016, dificultaram o pagamento das prestações cumpridas pela DCNS no contrato de transferência de tecnologia e os recursos alocados não foram suficientes para os marcos contratuais com a DCNS. De acordo com o órgão, foram redefinidos os marcos contratuais de modo a permitir a continuidade do Programa (peça 24, p. 11) .
30. No que tange aos quatros submarinos convencionais, a SG-MD informou à peça 25, p. 11, a fase de avanço físico de cada um dos submarinos: Riachuelo (53,6%) , Humaitá (32,42%) , Tonelero (18,38%) e Augustura (9,22%) .
31. No que se refere ao SisGAAz, a SG-MD informou que o projeto foi interrompido em outubro de 2015, por restrições orçamentárias, assim a fase de contratação prevista para 2014-2017 não foi concluída e estão sendo elaborados estudos para viabilizar a implantação no projeto (peça 24, p. 15) . Ressalte-se que no período de 2011 a 2016 foram empregados no SisGAAz R$ 46.036.974,76 (peça 24, p. 13) .
32. A SG-MD não informou o cronograma inicial, tampouco o válido, incluindo os desembolsos planejados no início da aquisição do projeto HME S-70B Seahawk. Quanto aos prazos, informou que eles estão sendo cumpridos de acordo com o previsto em contrato (peça 24, p. 17) . De acordo com as informações prestadas, a aquisição das aeronaves estará concluída em setembro de 2020. O aumento no prazo de execução do projeto e dos seus custos foram reportados no item 17 desta instrução.
33. As alterações de prazos dos projetos Reator Nuclear e Navios-Patrulhas de 500ton foram reportadas nos itens 19-22 e 23-26, respectivamente, desta instrução.
Projeto HX-BR/EC-725
34. A Secretaria de Controle Interno do Ministério da Defesa (Ciset-MD) avaliou o nível de monitoramento e controle exercido pela SG-MD sobre o projeto HX-BR/EC-725, selecionado em razão de o orçamento destinado à aquisição das aeronaves ser descentralizado pelo MD para os Comandos Militares, além de o projeto envolver a compra de helicópteros pelas três Forças com transferência de tecnologia e suporte logístico, caracterizando a responsabilidade do MD pela coordenação e monitoramento da execução do projeto (peça 5, p. 6) .
35. O Órgão de Controle Interno (OCI) solicitou à SG-MD as seguintes informações (peça 5, p. 6) :
1.1. Cópias dos cronogramas de execução físico-financeiros do projeto;
1.2. Cópias dos relatórios, pareceres ou demais documentos que demonstram a efetiva execução dos contratos e acordos, apresentados pelo Comando da Aeronáutica ao Ministério da Defesa, referente ao exercício de 2016; 
1.3. Cópias de relatórios ou documentos equivalentes que comprovam a entrega dos objetos relativos ao projeto, no exercício de 2016; 
1.4. Informar, fundamentado em documentação comprobatória, as atividades de controle e monitoramento da execução do projeto por parte do Ministério da Defesa.
36. Em resposta (peça 5, p. 7) , a SG-MD informou, por meio do Departamento de Planejamento, Orçamento e Finanças (DEORF) , que foram realizados no exercício de 2016 dois acompanhamentos das metas físico-financeiras do projeto pelo Sistema Integrado de Planejamento e Orçamento (Siop) .
37. A SG-MD informou também que o projeto é monitorado semestralmente por meio do Balanço do Programa de Aceleração do Crescimento (PAC) e que no processo de elaboração do Balanço solicita informações às unidades responsáveis pelo projeto; além disso, o projeto é avaliado por grupo de servidores designados para compor a Sala de Situação sob coordenação do Ministério do Planejamento (peça 5, p. 7) .
38. Após avaliar as considerações feitas pela SG-MD em resposta à solicitação da equipe de auditoria, a Ciset relatou que não foram encaminhados os documentos solicitados e que as informações obtidas demonstraram que o projeto é acompanhado pelo viés orçamentário e financeiro, baseado, sobretudo, em dados registrados em sistemas corporativos da Administração Pública Federal (peça 5, p. 7) .
39. Assim, de acordo com o OCI, não foram obtidas evidências da realização de acompanhamento da execução do projeto pelo Ministério da Defesa (peça 5, p. 7) .
40. Na ocasião da manifestação sobre a versão preliminar do relatório de auditoria, a SG-MD informou que o projeto é executado, monitorado e controlado pelo Comando da Aeronáutica e que o papel do Ministério da Defesa é estratégico, ou seja, decidir os rumos do projeto, entretanto, ante as considerações feitas no relatório de auditoria, se comprometia a implementar mecanismos de monitoramento para acompanhar as etapas mais relevantes do projeto, especialmente, a entrega dos helicópteros (peça 5, p. 7) .
41. A Ciset ressaltou que o orçamento destinado ao projeto é de responsabilidade do Ministério da Defesa, o seu papel nele é estratégico e, portanto, deve atuar coordenando os três Comandos Militares na execução do projeto, além de avaliar se a implementação está sendo feita de forma a atingir os objetivos estabelecidos (peça 5, p. 7-8) .
42. A ausência de gestão integrada dos projetos estratégicos de Defesa pelo Ministério da Defesa foi constatada por esta Corte no âmbito do TC Processo 005.066/2016-6, acompanhamento dos projetos estratégicos de Defesa, cuja apreciação resultou em determinação ao MD para acompanhar regularmente os projetos prioritários de Defesa, por meio de gerenciamento de portfólio de projetos (Acórdão 1519/2017-TCU-Plenário, de relatoria do Ministro-Substituto André de Carvalho) .
43. A gestão, coordenação e acompanhamento dos projetos prioritários de Defesa é condição indispensável para implementação exitosa da Estratégia Nacional de Defesa, assim o MD deve exercer seu papel institucional de coordenador dos Comandos Militares na implementação dos projetos estratégicos, cabendo acolher a proposta de ressalva as contas do dirigente máximo pela ausência constatada formulada pela Ciset, conforme matriz de responsabilização à peça 8.
44. Os seguintes projetos têm financiamento externo e/ou acordos de compensação: FX-2 (peça 26, p. 3-4) , HX-BR/EC-725 (peça 26, p. 12-15) , KC-X2 (peça 26, p. 29-30) , A-1M e P-3BR (peça 26, p. 46) , AM-X (peça 26, p. 66) , e Prosub (peça 24, p. 6) .
45. As informações prestadas demonstram que as restrições orçamentárias são altamente impactantes na duração dos projetos e, consequentemente, nos seus custos. Demonstrando ser este, a priori, o principal entrave na execução exitosa dos projetos.
46. Cumpre relatar que as informações sobre o projeto VLM-1 foram prestadas intempestivamente. O projeto é uma parceria entre o Instituto de Aeronáutica e Espaço (IAE) e o Centro Aeroespacial Alemão. Cada parceiro é responsável por uma parte do projeto que é executada com orçamentos separados e independentes um do outro (peça 27, p. 5) . 
47. No Brasil, o órgão financiador do projeto é a Agência Espacial Brasileira (AEB) . Os recursos destinados ao projeto são empenhados pelo IAE e executados no âmbito de convênio firmado pelo IAE e a Fundação de Ciência, Aplicações e Tecnologias Espaciais (peça 27, p. 5) .
48. De acordo com as informações prestadas à peça 27, o projeto iniciou em dezembro de 2014 e sua previsão de término é fevereiro de 2019. Os gráficos de execução financeira demonstram que os valores empenhados estão de acordo com os previstos. Embora, os valores recebidos da AEB estejam abaixo do programado, não é possível afirmar que isso se deve a problemas na execução do projeto, dada a peculiaridade de estar sendo desenvolvido no âmbito de convênio, com regras específicas de repasse de recursos (peça 27, p. 3-5) .
49. As informações consignadas no relatório de gestão da SG-MD (peça 1, p. 58-114) não contemplaram o detalhamento estabelecido nas normas de prestação de contas e motivaram a realização de diligência, portanto será proposta ciência da não-completude do conteúdo do relatório de gestão quanto aos projetos considerados estratégicos pelo Ministério da Defesa. 
50. Quanto ao item “b” da diligência, a SG-MD encaminhou a Instrução Normativa nº 4/SG/MD, de 3/8/2017 (peça 20) .
51. A análise anterior considerou as informações prestadas no relatório de gestão insuficientes para dar cumprimento ao Acórdão 8465/2015-TCU-Segunda Câmara, de relatoria da Ministra Ana Arraes, porque o planejamento estratégico da SG-MD, aprovado pela IN 2/SG/MD, fixou prazo de 30 dias, contados da data de entrada em vigor da norma, para que a secretaria publicasse a relação de gestores dos objetivos, o mapa de indicadores e o plano de ação para o período de 2017-2019 (peça 13, p. 21) .
52. Ainda conforme análise anterior, apenas com a publicação dos indicadores e do plano de ação o planejamento estratégico estaria completo, permitindo avaliar se os aperfeiçoamentos requeridos pelo TCU foram atendidos (peça 13, p. 21) . 
53. As mesmas considerações foram feitas em relação aos Acórdão 3107/2016-TCU-Plenário (peça 13, p. 23) , e 11.201/2016 – TCU – 2ª Câmara (peça 13, p. 26) , ambos de relatoria da Ministra Ana Arraes. Transcreve-se a seguir as deliberações, exceto as do Acórdão 3107/2016-TCU-Plenário, por ser sigiloso:
Acórdão 8465/2015-TCU-Segunda Câmara
1.8. Recomendar:
1.8.1. à Secretaria de Coordenação e Organização Institucional e à Secretaria de Produtos de Defesa que: (i) aperfeiçoem seu planejamento estratégico para que contenha, bem delineados, objetivos, estratégias, metas, indicadores e ações que lhe permitam alcançar sua visão de futuro (princípios da eficiência e da publicidade, Constituição Federal, art. 37, caput; e do interesse público, Lei 9.784/1999, art. 2º) ; (ii) aperfeiçoem os indicadores de desempenho de gestão para que sejam claramente definidos e associados ou associáveis aos objetivos estratégicos da unidade, de forma a permitir monitoramento do desempenho da unidade (princípios da transparência, Constituição Federal, art. 37, caput, e do interesse público, Lei 9.784/1999, art. 2º) ;
1.8.2. à Secretaria de Coordenação e Organização Institucional que: (i) aprimore seu sistema de controles internos para suprimir deficiências observadas nos componentes ambiente de controle e avaliação de riscos, de forma a assegurar o alcance de objetivos organizacionais, incluindo os relacionados à sobrevivência, à continuidade e à sustentabilidade da organização (princípios da eficiência e legalidade, Constituição Federal, art. 37, caput, e do interesse público, Lei 9.784/1999, art. 2º) ; (ii) observe os limites normativos de quantum máximo de pessoal na Unidade (princípio da legalidade, art. 37, caput, da Constituição Federal) ; e
1.8.3. ao Estado-Maior Conjunto das Forças Armadas e à Secretaria de Pessoal, Ensino, Saúde e Desporto (Sepesd) que aprimorem seu planejamento estratégico para que contenha, bem delineados, objetivos, estratégias, metas, indicadores e ações que lhe permitam alcançar sua visão de futuro (princípios da eficiência e da publicidade, Constituição Federal, art. 37, caput, e do interesse público, Lei 9.784/1999, art. 2º) .
Acórdão 11201/2016-TCU-Segunda Câmara
1.8. recomendar, com fundamento no inciso III, do artigo 250, do Regimento Interno: (i) à Secretaria-Geral do Ministério da Defesa; Secretaria de Produtos de Defesa; Secretaria de Organização Institucional; Secretaria de Pessoal, Ensino, Saúde e Desporto; e ao Estado-Maior Conjunto das Forças Armadas que aprimorem seus planejamentos estratégicos para que os planos decorrentes contenham, bem delineados, os objetivos, estratégias, metas, indicadores e ações que lhes permitam alcançar suas visões de futuro, além de se basearem em mapeamento de riscos, em atendimento aos princípios da eficiência e da publicidade (Constituição Federal, art. 37, caput) , do interesse público (Lei 9.784/1999, art. 2º) e ao que prescreve o inciso IV do artigo 14 da Instrução Normativa Conjunta CGU/MP Nº 1, de 10 de maio de 2016; (ii) à Secretaria de Produtos de Defesa; Secretaria de Pessoal, Ensino, Saúde e Desporto e Departamento do Projeto Calha Norte que aprimorem seus sistemas de controles internos, de forma a assegurar o alcance de objetivos organizacionais, incluindo os relacionados à sobrevivência, à continuidade e à sustentabilidade da organização, em prestígio aos princípios da eficiência (Constituição Federal, art. 37, caput) , do interesse público (Lei 9.784/1999, art. 2º) e em atenção ao que prescrevem os artigos 3º ao 12 do Capítulo II da Instrução Normativa Conjunta CGU/MP Nº 1, de 10 de maio de 2016;
54. A IN 2/SG-MD à peça 1, p. 187-198, aprova o planejamento estratégico da Secretaria-Geral do Ministério da Defesa para o período de 2017 a 2019. 
55. O instrumento atribui aos dirigentes da Secretaria de Organização Institucional, da Secretaria de Pessoal, Ensino, Saúde e Desporto, da Secretaria de Produtos de Defesa, do Centro Gestor do Sistema de Proteção da Amazônia e do Departamento do Programa Calha Norte a responsabilidade de viabilizar as ações necessárias à consecução dos objetivos estratégicos no âmbito de cada órgão, conforme seu art. 4° (peça 1, p. 187) .
56. O planejamento estratégico instituído tem direcionadores estratégicos, identidade estratégica, perspectivas consideradas na definição do mapa estratégico e quatorze objetivos estratégicos, aos quais foi atribuído um órgão responsável (citados no item anterior) .
57. A IN 4/SG-MD, que aprova o Plano de Diretrizes da Secretaria-Geral para 2017 a 2019, de 3/8/2017, não estabeleceu indicador apenas para o objetivo estratégico “Fortalecer a gestão orçamentária”, que ainda está em elaboração (peça 20, p. 27) .
58. O normativo descreveu cada objetivo, associando-lhes responsável e gestor (que controlarão os resultados e farão o monitoramento de cada objetivo) e iniciativas estratégicas, bem como descreveu os respectivos indicadores, suas fórmulas de cálculo, direcionador da interpretação do resultado (polaridade) , unidade de medida e meta pretendida (peça 20, p. 3-28) .
59.  O art. 7° da IN 4/SG-MD prevê a revisão do instrumento a qualquer tempo, caso haja superveniência que justifique ajuste, bem como estabelece que a revisão analisará o grau de alcance das diretrizes estabelecidas, podendo acrescentar, alterar ou extinguir iniciativas e repactuar metas (peça 20, p. 3) .
60. Os efeitos práticos dos aperfeiçoamentos implementados pelas Instruções Normativas 2 e 4, da Secretaria-Geral do Ministério da Defesa, só poderão ser aferidos nos exercícios de 2018 e 2019, vez que os indicadores só foram estabelecidos em agosto de 2017. 
61. As alterações formalizadas nos normativos citados são suficientes para considerar implementadas as recomendações dos itens 1.8.1 e 1.8.3 do Acórdão 8465/2015-TCU-Segunda Câmara, 1.8 “i” do 11.201/2016 – TCU – 2ª Câmara, e 1.9.1 do Acórdão 3107/2016-TCU-Plenário.
62. Quanto aos itens 1.8.2 do Acórdão 8465/2015 e 1.8 “i” do 11.201/2016, ambos 2ª Câmara, as deliberações tratam de aprimoramento nos controles internos. 
63. A análise anterior considerou que a implementação de ações decorrentes da Instrução Normativa Conjunta MP/CGU nº 01, de 10/5/2016, que dispõe sobre controles internos, gestão de riscos e governança no âmbito do Poder Executivo Federal, iniciada com a proposição da criação da Política de Gestão de Riscos da Administração Central do MD, deverá aprimorar o sistema de controle interno da pasta ministerial, conforme recomendação do Tribunal (peça 13, p. 23) .
64. Assim, considerando-se que os controles internos no âmbito da administração pública federal deverão seguir as orientações da Instrução Normativa Conjunta MP/CGU nº 01/2016, será proposto considerar prejudicada as recomendações dos itens 1.8.2 do Acórdão 8465/2015 e 1.8 “i” do 11.201/2016, ambos 2ª Câmara, pois a avaliação dos controles internos a partir do exercício de 2017 (a norma foi publicada em maio de 2016) , bem como as recomendações de aperfeiçoamento, deverão  considerar as diretrizes estabelecidas no normativo mencionado. 
INFORMAÇÕES ADICIONAIS
65. Em instrução anterior (peça 13) , constaram as seguintes propostas de deliberação:
65.1	Dar ciência:
a) à Secretaria de Controle Interno do Ministério da Defesa da ausência de verificação da conformidade do rol de responsável elaborado pela Secretaria-Geral do Ministério da Defesa com as orientações da IN TCU 63/2010 e da DN TCU 156/2016, o que afronta o disposto na DN TCU 156/2016 (peça 13, p. 4) ; e
b) à Secretaria-Geral do Ministério da Defesa da ausência de indicadores de monitoramento do alcance dos resultados da gestão, em afronta ao disposto na DN TCU 154/2016 e na Portaria TCU 57/2017, na forma das orientações detalhadas no Sistema e-Contas (peça 13, p. 15) .
65.2	Determinar à Secretaria-Geral do Ministério da Defesa e às suas unidades subordinadas que instituam novos indicadores e/ou aperfeiçoem seus indicadores de desempenho de gestão já existentes para que fiquem claramente definidos e associados aos objetivos estratégicos, servindo para monitorar os processos-chave e para que possam, de fato, servir como ferramenta de apoio à tomada de decisão e à avaliação da gestão da entidade (peça 13, p. 14) .
65.3.	Acolher a proposta da Ciset-MD de ressalva às contas do gestor apontada no certificado de auditoria à peça 6 (peça 13, p. 19-20) .
66. Considerando as alterações implementadas pelas Instruções Normativas 2 e 4/SG-MD, não constará do encaminhamento a proposta de determinação constante da instrução anterior e reproduzida no item 65.2 desta instrução.
67. A constatação de ausência de planejamento estratégico, objetivos estratégicos, indicadores associados aos objetivos estratégicos, e de indicadores de desempenho da gestão motivam a proposta de ressalva às contas do dirigente máximo da SG-MD. 
68. Registre-se que as mesmas fragilidades foram identificadas nos exercícios de 2012, 2013 e 2014, motivando as ressalvas às contas de vários responsáveis nos exercícios de 2013 (Acórdão 11201/2016-TCU-Segunda Câmara, de relatoria da Ministra Ana Arraes) e 2014 (Acórdão 3107/2016-TCU-Plenário, de relatoria da Ministra Ana Arraes) .
CONCLUSÃO
69. Com base na análise realizada nesta instrução e na da peça 13, bem como a opinião da Secretaria de Controle Interno do Ministério da Defesa, propõe-se julgar regulares com ressalva as contas dos Sr. Luiz Antônio de Souza Cordeiro e Joaquim Silva e Luna (CPF XXX.864.767-XX) , dando-lheS quitação, nos termos dos artigos 16, inciso II, e 18 da Lei 8.443/1992, c/c o artigo 208 do Regimento Interno do TCU.
70. As referidas motivações estão expressas em matriz específica, conforme orientação contida no § 5º do art. 8º da Resolução - TCU 234/2010, alterada pela Resolução - TCU 244/2010.
PROPOSTA DE ENCAMINHAMENTO
71. Diante do exposto, submetem-se os autos à consideração superior, propondo:
a) com fundamento nos arts. 1º, inciso I, 16, inciso II, 18 e 23, inciso II, da Lei 8.443/1992, c/c os arts. 1º, inciso I, 208 e 214, inciso II, do Regimento Interno, que sejam julgadas regulares com ressalva em face das falhas adiante apontadas as contas dos Srs.:
a.1) Luiz Antônio de Souza Cordeiro (CPF XXX.834.401-XX) em face da ausência de providências com vistas a evitar a ocorrência de falhas nos processos de contratação, verificadas no exercício de 2016, mesmo já tendo sido apontas fragilidades semelhantes nas contas de exercícios anteriores, dando-lhe quitação; e
a.2) Joaquim Silva e Luna (CPF XXX.864.767-XX) em face da:
a.2.1) ausência de planejamento estratégico, objetivos estratégicos, indicadores associados aos objetivos estratégicos e de indicadores de desempenho da gestão, verificada no exercício de 2016, nocivas às entidades tanto no que respeita à transparência da gestão (princípio da publicidade, Constituição Federal, art. 37, caput) quanto à própria administração de seus recursos (princípios da eficiência, Constituição Federal, art. 37, caput; e, em consequência, contrárias ao interesse público (Lei 9.784/1999, art. 2º) ; 
a.2.2) insuficiência do acompanhamento de projetos estratégicos de Defesa, identificada pela Secretaria de Controle Interno do Ministério da Defesa no projeto HX-BR/EC-725, no exercício de 2016, consistente na realização de acompanhamento do projeto apenas quanto a aspectos orçamentários sem realizar de fato a coordenação do projeto que abrange os três Comandos Militares, em inobservância ao disposto no art. 1°, inciso III, do Anexo I do Decreto 7.974/2013;
b) com fundamento nos arts. 1º, inciso I, 16, inciso I, 17 e 23, inciso I, da Lei 8.443/1992 c/c os arts. 1º, inciso I, 207 e 214, inciso I, do Regimento Interno, que sejam julgadas regulares as contas dos Srs. Franselmo Araújo Costa (CPF XXX.072.671-XX) , José Renato Correa de Lima (CPF XXX.992.151-XX) , José Roberto de Moraes Rego Paiva Fernandes Júnior (CPF XXX.117.291-XX) , Ricardo Machado Vieira (CPF XXX.501.438-XX) , Herval Lacerda Alves (CPF XXX.592.345-XX) , Murilo Marques Barboza (CPF XXX.390.367-XX) , Maria Perpétua de Almeida (CPF XXX.440.632-XX) , Flávio Augusto Correa Basílio (CPF XXX.977.126-XX) , José Augusto Crepaldi Affonso (CPF XXX.971.178-XX) e Roberto de Medeiros Dantas (CPF XXX.922.198-XX) , dando-lhes quitação plena;
c) dar ciência à Secretaria de Controle Interno do Ministério da Defesa da ausência de verificação da conformidade do rol de responsável elaborado pela Secretaria-Geral do Ministério da Defesa com as orientações da IN TCU 63/2010 e da DN TCU 156/2016, o que afronta o disposto na DN TCU 156/2016, com vistas à adoção de providências que previnam a ocorrência de outras semelhantes;
d) dar ciência à Secretaria-Geral do Ministério da Defesa sobre as seguintes impropriedades/falhas, para que sejam adotadas medidas internas com vistas à prevenção de ocorrência de outras semelhantes:
d.1) ausência de planejamento estratégico, objetivos estratégicos e indicadores do alcance dos resultados da gestão, verificado no exercício de 2016, nocivas às entidades tanto no que respeita à transparência da gestão (princípio da publicidade, Constituição Federal, art. 37, caput) quanto à própria administração de seus recursos (princípios da eficiência, Constituição Federal, art. 37, caput; e, em consequência, contrárias ao interesse público (Lei 9.784/1999, art. 2º) ; 
d.2) não-completude do conteúdo do relatório de gestão quanto aos projetos considerados estratégicos pelo Ministério da Defesa, em afronta ao disposto na DN TCU 154/2016 e na Portaria TCU 57/2017, na forma das orientações detalhadas no Sistema e-Contas; e
d.3) não-conformidade do rol de responsáveis, no tocante aos gestores substitutos, em decorrência da indicação de intervalos de substituição ao invés de períodos de efetiva substituição;
e) considerar implementadas as recomendações dos itens 1.8.1 e 1.8.3 do Acórdão 8465/2015-TCU-Segunda Câmara, 1.8 “i” do 11.201/2016 – TCU – 2ª Câmara, e 1.9.1 do Acórdão 3107/2016-TCU-Plenário.
f) considerar em implementação as recomendações dos itens 1.8.2 do Acórdão 8465/2015 e 1.8 “i” do 11.201/2016, ambos 2ª Câmara;
e) dar ciência do acórdão que vier a ser proferido, assim como do relatório e do voto que o fundamentarem, à Secretaria de Controle Interno do Ministério da Defesa e a Secretaria-Geral do Ministério da Defesa, informando-as que o inteiro teor da deliberação, incluindo o relatório e o voto, pode ser acessado no endereço eletrônico www.tcu.gov.br/acordaos no dia seguinte ao de sua oficialização.
O Diretor da Didem/SecexDefesa concordou com o encaminhamento, mas propôs ajustes de forma (peça 39) :
No âmbito do Ministério da Defesa, duas estruturas de mesmo nível dividem os encargos da pasta: a Secretaria-Geral, que cuida da área meio e parte da área fim, e o Estado-Maior Conjunto das Forças Armadas, que lida essencialmente com a área fim. Em decorrência disso, a prestação de contas da Secretaria-Geral (SG) não abarca todas as ações finalísticas do Ministério. Assim, o relatório de gestão contém reporte da atuação da SG, primordialmente. As ações desenvolvidas no MD, que não são de sua responsabilidade direta, a exemplo de tarefas atribuíveis ao Estado-Maior Conjunto das Forças Armadas, não são reportadas com a profundidade necessária, o que limita a representatividade do relatório no que respeita à gestão do ministério como um todo. 
2. Dos autos, verifica-se que a gestão não foi pautada por plano estratégico formalmente constituído. Consoante reportado nas peças 1, p. 10, e 5, p. 25, a edição do plano ocorreu mediante a publicação da IN 2/SG-MD, de 20/10/2016, medida que dá cumprimento a reiteradas recomendações do TCU nesse sentido, e.g.: acórdãos 11201/2016 – P e 3107/2016 – P. Contudo, devido à sua intempestividade, o instrumento não guiou as ações havidas no exercício sob análise, contingência que resultou em limitada transparência da gestão. Sem plano constituído que especificasse objetivos estratégicos, faltou paradigma para o mapeamento de riscos associados aos objetivos e para definição de estratégias para seu alcance. Sem objetivos definidos, deixaram de ser delimitados indicadores correspondentes para medir o desempenho da unidade e ajustados controle internos administrativos associados (peça 1, p. 12-13, 15, 56, e peça 5, p. 2, 8, 18, 24 a 30) . A inexistência de objetivos estratégicos formais também prejudicou o mapeamento de macroprocessos finalísticos da unidade – grandes funções da organização, que caracterizam sua atuação e estão diretamente relacionados aos objetivos estratégicos para gerar o produto ou serviço para o qual a entidade foi criada (cf. e-Contas) – que não foram descritos, consoante registrado no próprio RG (peça 1. p. 12-13) .
3. Em razão dessas carências, a demonstração do resultado e a transparência da gestão restaram prejudicadas. Por esses motivos, será proposta ressalva nas contas do responsável e sugeridas as recomendações pertinentes.
4. As informações relativas aos objetivos fixados no plano plurianual evidenciam realizações relevantes, contudo, em muitos casos, o relato dos resultados não é nítido e prejudica a avaliação da performance e a transparência do relatório, e.g.:  metas 04F0, 04FQ, 04FI, 04G0, 04G1, 04G2.
5. Mesmo com limitada clareza quanto ao nível de atingimento de resultado, algumas metas revelam fragilidades importantes para as FFAA. No caso da meta 04EW (treinamento de 90% dos efetivos operacionais do Exército) , o índice teria sido atingido com restrições qualitativas, o que significa não atingimento. Também foi reportado baixo índice de atendimento da meta 04F3 (treinamento em simuladores de voo) . Os relatos denotam redução do nível de apresto do Exército e da Força Aérea, contingências que incidem negativamente no nível de prontidão da tropa.
6. Na mesma linha, releva mencionar o baixo nível de atingimento de metas relativas a obtenção de meios e sistemas de defesa. Com respeito à meta 04FZ, de 300 blindados previstos para todo o PPA (2016-2019) , no primeiro ano do plano, foram adquiridos 35, ou seja, 11% da meta prevista para os quatro anos do PPA. Acerca da meta 04G3, 44% do desenvolvimento do projeto F-X2, alcançou-se 4,11%, de novo, aproximadamente 11% do previsto para o Plano Plurianual. O índice de disponibilidade de meios da Marinha em condições de operar decaiu para alcançar meros 44% no período – meta 04EW, peça 1, p. 21. Esses atrasos, entre outros, significam sobreuso dos ativos disponíveis, o que acelera seu desgaste; ausência de substituição, por equipamentos mais apropriados ao cenário moderno; redução do moral da tropa, por operar com equipamentos ultrapassados. Sem a disponibilidade de meios adequados e modernos, a exemplo do preparo insuficiente, reduz-se a capacidade operacional da tropa.
7. Ainda consoante o gestor, diversos projetos foram suspensos, mesmo que temporariamente, notadamente, por insuficiência de recursos. Exemplos: o Programa de Obtenção de Meios de Superfície; Projeto de Defesa Antiaérea; Sistema de Gerenciamento da Amazônia Azul; Projeto de Enlace de Dados Ar-Ar e Terra-Ar (peça 1, p. 25, 28 e 30) . Os claros na estrutura de defesa do País que esses empreendimentos visavam suprimir persistirão por tempo indefinido.
8. O gestor revela uma multitude de resultados deficitários que, em sua própria visão, requerem a necessidade de replanejamento e/ou reavaliação da estratégia de implementação para possibilitar o seu alcance até o término de vigência do PPA: objetivo 1113, metas 04FP e 0458 (peça 1, p. 20) ; objetivo 1114, metas 04F2 e 04F3 (peça 1, p. 22) ; objetivo 1116, meta 04FE (peça 1, p. 23) ; objetivo 1119, metas 04FG e 04FK, (peça 1, p. 25) ; objetivo 1121, metas 04FY, 04FG, 04G2 e 04G3 (peça 1, p. 27) ; objetivo 1123, metas 04GB, 04GC e 04GD (peça 1, p. 29) ; objetivo 1124, metas 04GT, 04GX e 04SM) ; objetivo 1125, meta 04H9 (peça 1, p. 32) .
9. Conquanto haja reporte sobre encaminhamentos necessários para viabilizar o alcance dessas metas (no mais das vezes traduzido simplesmente como replanejamento necessário) , parece premente, de fato imperiosa, a reavaliação do portfólio de iniciativas para suprimir deficiências na estrutura de defesa do País. A clara competição por recursos entre importante projetos, e mesmo entre projetos e atividades, traz prejuízo para o preparo das forças militares e o comprometimento do seu nível de prontidão. Recomendações para uma reavaliação geral do portfólio de projetos constam dos acórdãos 3107/2016 – P e 1519/2017 – P. A gravidade da situação fiscal sugere, contudo, que não só os projetos, mas também toda a estrutura militar precisa ser repensados. 
10. Conforme disposição contida no item 1.9.3 do Acórdão 3107/2016 – P, foi recomendado à Secretaria-Geral que acompanhasse tempestiva e regularmente os projetos e subprojetos prioritários sob a gestão dos três Comandos Militares, de modo que a decisão de continuar, expandir ou cancelar um empreendimento fosse baseada em análise de riscos e refletisse a relação custo-benefício mais favorável ao interesse público. Apesar disso, o Controle Interno reportou indícios de ausência de monitoramento, por parte da Administração Central do Ministério da Defesa, do Projeto HX-BR, tendo opinado, com respeito a esse achado, pela necessidade de o Ministério participar de modo mais incisivo na condução do projeto, para o atingimento das metas estabelecidas no PPA (peça 5, p. 7-8) . Conquanto o acórdão 3107/2016 – P tenha sido emitido em 30/11/2016, pode não ter havido tempo adequado para ajustes por parte da SG-MD. Por esse motivo, entendo que a falha no acompanhamento do Projeto HX-BR não deve amparar ressalva nas contas do dirigente máximo, como aventado no item a.2.2 na instrução precedente. Nada obstante, persiste o cabimento da recomendação, de modo que ciência a respeito deve ser dada à unidade gestora.
11. Com respeito aos controles internos administrativos, o OCI registrou a necessidade do aprimoramento dos elementos: ambiente de controle, avaliação de riscos, atividades de controle e monitoramento; tendo pontuado medidas que, se implementadas, poderão elevar a qualidade desses elementos. Apontou, ainda, a necessidade de aprimoramento dos controles internos relativos às aquisições, em virtude de deficiências na elaboração de pesquisas de preços. A esse respeito, importa ressaltar que nos Acórdão 11201/2016-TCU-Segunda Câmara e no Acórdão 3107/2016 – P foram feitas recomendações expressas para aprimoramento dos controles internos da unidade. As recomendações, contudo, se deram durante o exercício em análise, de forma que cabe expedir ciência correspondente.
12. Conquanto a SG tenha sido cientificada da necessidade de divisar períodos de substituição de dirigentes máximos para efeito de responsabilização nos Acórdãos 3107/2016 – P e Acórdão 11201/2016-TCU-Segunda Câmara, os registros exigidos pelo e-Contas, para o exercício em curso, admitem dupla interpretação. O Sistema requer informação sobre “período de responsabilidade”, que tanto pode ser interpretado como período em que o encarregado esteve designado como substituto eventual do dirigente, quanto período em que efetivamente substituiu o titular. Considerando isso, e o fato de que o encaminhamento de mérito dos autos não requer essa discriminação, entendo desnecessária a ciência “d.3”.
13. Relativamente a determinações e recomendações constantes dos Acórdão 8465/2015-TCU-Segunda Câmara, notadamente relacionadas à necessidade de aperfeiçoamento do planejamento estratégico, dos indicadores de desempenho e sistema de controles internos; todas são interdependentes e dependentes da fixação de um plano estratégico. Conforme ressaltado, o referido documento foi formalizado mediante a publicação da IN 2/SG-MD, de 20/10/2016. Pode-se considerar, portanto, que as medidas fixadas no decisum se encontram em cumprimento e deverão ser novamente monitoradas na prestação de contas do ministério do exercício de 2017, primeiro ano de vigência integral do plano estratégico. Pelos mesmos motivos, deve-se considerar em cumprimento as medidas recomendadas no item 1.8 do Acórdão 11201/2016-TCU-Segunda Câmara e 1.9.1 do Acórdão 3107/2016 – P. Acrescente-se ainda, sobre o tema, a necessidade de ajustes decorrentes da Instrução-Normativa-Conjunta MP/CGU 1/2016, que dispõe sobre controles internos, gestão de riscos e governança no âmbito do Poder Executivo Federal, relacionados às recomendações constante dos acórdãos e que precisará ser observada.
14. Não há informações nos autos que permitam avaliar a adoção de providências para dar cumprimento ao item 1.9.2 do Acórdão 3107/2016 – P, em que foi recomendado ao Departamento do Programa Calha Norte, integrante da SG, que promovesse avaliação periódica da efetiva aplicação dos créditos descentralizados pelo Ministério aos Comandos Militares e aos Municípios, com vistas a se certificar da conformidade da aplicação dos recursos nos objetivos para os quais foram destinados. A respeito do assunto, importa registrar o curso de auditoria coordenada entre a Secex-RO e Secex-AP para verificar a regularidade da aplicação dos recursos de que trata a recomendação (TC Processo 027.334/2017-1) . Ao passo em que deva ser dada ciência da recomendação à SG, deve-se considerar no monitoramento do Acórdão, a ser realizado nas contas relativas ao exercício de 2017 (situação: aguardando manifestação do órgão de controle interno) , os possíveis reflexos da auditoria.
15. Em síntese, do exposto nos parágrafos precedentes, devem ser consideradas em cumprimento as medidas consignadas no Acórdão 8465/2015-TCU-Segunda Câmara, no Acórdão 11201/2016-TCU-Segunda Câmara e no item 1.9.1 do Acórdão 3107/2016 – P e não implantadas as constantes dos itens 1.9.3 do Acórdão 3107/2016 – P. Em que pese a avaliação, como não houve implementação completa de nenhuma das medidas consignadas nos Acórdão 11201/2016-TCU-Segunda Câmara e 3107/2016 – P, deve ser dada ciência ao órgão da necessidade de observar as recomendações constantes dessas deliberações em lugar de registrar no encaminhamento o estágio de cumprimento das medidas. Na análise das contas da SG relativas ao exercício de 2017, primeiro inteiramente sob regência do plano estratégico fixado pela IN 2/SG-MD/2016, o índice de cumprimento das deliberações poderá ser apreciado.
16. Por fim, concordo com a ressalva do Controle Interno nas contas do dirigente da Secretaria de Organização Institucional, em razão da reincidência em falhas em processos de contratação, acolhida na instrução precedente. 
17. Feitas essas considerações, manifesto minha concordância parcial com o encaminhamento sugerido na instrução precedente para propor:
I – com fundamento nos arts. 1º, inciso I, 16, inciso I, 17 e 23, inciso I, da Lei 8.443/1992 c/c os arts. 1º, inciso I, 207 e 214, inciso I, do Regimento Interno, julgar regulares as contas dos Srs. Flávio Augusto Correa Basílio (CPF XXX.977.126-XX) , Franselmo Araújo Costa (CPF XXX.072.671-XX) , Herval Lacerda Alves (CPF XXX.592.345-XX) , José Augusto Crepaldi Affonso (CPF XXX.971.178-XX) , José Renato Correa de Lima (CPF XXX.992.151-XX) , José Roberto de Moraes Rego Paiva Fernandes Júnior (CPF XXX.117.291-XX) , Maria Perpétua de Almeida (CPF XXX.440.632-XX) , Murilo Marques Barboza (CPF XXX.390.367-XX) , Ricardo Machado Vieira (CPF XXX.501.438-XX) , Roberto de Medeiros Dantas (CPF XXX.922.198-XX) ; e dar-lhes quitação plena;
II – com fundamento nos arts. 1º, inciso I, 16, inciso II, 18 e 23, inciso II, da Lei 8.443/1992, c/c os arts. 1º, inciso I, 208 e 214, inciso II, do Regimento Interno, julgar regulares com ressalva dos responsáveis abaixo nominados em razão das falhas que são apontadas, e dar-lhes quitação: 
a) Luiz Antônio de Souza Cordeiro (CPF XXX.834.401-XX) , em face da recorrência de falhas em processos de contratação, relativas a preços de referência, verificadas no exercício de 2016, mesmo já tendo sido apontadas fragilidades semelhantes nas contas de exercícios anteriores pelo órgão de controle interno, que encerram inobservância da Lei 8.666/1993, arts. 6º, IX, 7º, I, 15, § 1º, bem como do disposto no art. 27, XIII e XVII do Decreto 7.974/2013; e
b) Joaquim Silva e Luna (CPF XXX.864.767-XX) , por conduzir a unidade sem plano estratégico formal que lhe delimitasse os objetivos mais caros, as metas, indicadores e riscos a eles associados, os meios de controle apropriados; carência que comprometeu a evidenciação da performance da unidade e a demonstração de sua eficiência, com prejuízo aos correspondentes princípios da publicidade e da eficiência, constantes do art. 37, caput, da Constituição Federal, assim como, em razão da ausência de delimitação desses referenciais, haver colocado em risco o atendimento do interesse público, Lei 9.784/1999, art. 2º, além de não atender disposição constante do art. 52, I, do Decreto 7.974/2013;
III – com amparo no art. 7º da Resolução – TCU 265/2014, dar ciência à Secretaria-Geral do Ministério da Defesa:
a)	da necessidade de dar cumprimento às disposições contidas nos Acórdãos 3107/2016 – P e 11201/2016 – Segunda Câmara, que visam ao aprimoramento da gestão da unidade;
b)	da incompletude do relatório de gestão quanto aos projetos considerados estratégicos pelo Ministério da Defesa, com respeito a forma preconizada na Decisão-Normativa TCU 154/2016, na Portaria – TCU 57/2017 e no Sistema e-Contas, para que sejam adotadas medidas de prevenção à ocorrência; e
IV – dar ciência do acórdão que vier a ser proferido à Secretaria-Geral do Ministério da Defesa e informá-la de que o inteiro teor da deliberação, incluindo o relatório e o voto, poderá ser acessado no endereço eletrônico www.tcu.gov.br/acordaos no dia seguinte ao de sua oficialização.
A Secretária em substituição da SecexDefesa, após análise de novos elementos trazidos aos autos, divergiu parcialmente do encaminhamento proposto pelo Diretor (peça 41) :
1. Consoante registrado à peça 39, a gestão não foi pautada por plano estratégico formalmente constituído e, portanto, não havia objetivos estratégicos definidos que servissem de paradigma para: mapeamento de riscos associados aos objetivos; definição de estratégias para alcance dos objetivos; delimitação dos indicadores de gestão para medir o desempenho da unidade; e o ajuste dos controles internos administrativos associados (peça 1, p. 12-13, 15, 56, e peça 5, p. 2, 8, 18, 24 a 30) . 
2. Segundo pontuado na mesma peça, a inexistência de objetivos estratégicos formais também prejudicou o mapeamento de macroprocessos finalísticos da unidade – grandes funções da organização, que caracterizam sua atuação e estão diretamente relacionados aos objetivos estratégicos para gerar o produto ou serviço para o qual a entidade foi criada (cf. e-Contas) – que não foram descritos, consoante registrado no próprio RG (peça 1. p. 12-13) .	
3. Em razão dessas carências, a demonstração do resultado e a transparência da gestão restaram prejudicadas, razão pela qual foi proposta ressalva nas contas do responsável máximo e sugeridas recomendações pertinentes.
4. Os presentes autos haviam sido remetidos ao Ministério Público com proposta de mérito, mas foram retornados a pedido desta Unidade para apreciação de novos elementos apresentados pela Secretaria-Geral do Ministério da Defesa (SG-MD) (peças 29 – 37) , sobre os quais, equivocadamente, deixei de tratar na manifestação anterior (peça 40) .
NOVOS ELEMENTOS
5. À peça 29, a SG-MD pontua que o dirigente máximo da unidade foi nomeado em 23/10/2015. Em razão disso, só teve condição de regularizar pendências da gestão anterior durante o exercício financeiro de 2016. Declara que o planejamento estratégico da Secretaria-Geral para 2017-2019 foi aprovado em outubro de 2016, dando cumprimento ao disposto no item 1.9.1 do Acórdão 3107/2016-TCU-Plenário. Registra, também, o envio do documento “Relatório de Desempenho 2016” em que consta o resultado do aperfeiçoamento dos mecanismos de planejamento e coordenação da unidade naquele exercício.
6. Na mesma peça, informa que no exercício de 2017 foram também produzidos os seguintes documentos relacionados a objetivos, metas, indicadores e controle estratégicos: Plano de Ação da Secretaria-Geral para 2017, Relatório de Desempenho de 2017, Plano de Diretrizes da Secretaria-Geral para 2017-2019 e Relatórios de Monitoramento Estratégico dos semestres de 2017. Acerca de gestão de riscos, registra a aprovação, pelo Ministro da Defesa, a Portaria Normativa 40/MD, de 4/10/2017, que instituiu a Política de Gestão de Riscos da Administração Central do Ministério. Registra também que, em 22/5/2018, o Ministro da Defesa instituiu as instâncias de supervisão da gestão da integridade, governança, riscos e controles internos da gestão e desburocratização, e que aprovou a atualização da Política de Gestão de Riscos por intermédio da Portaria – Normativa 29/GM-MD, de 24/5/2018, a fim de contemplar o prescrito no Decreto 9.203/2017. Declara que, desde a atualização da Política, promove capacitação de servidores para a instituição do programa de integridade preconizado na Portaria CGU 1.089, de 25/4/2018.
7. Registra, por fim, que a Secretaria de Controle Interno do Ministério, conhecedora das dificuldades e dos esforços despendidos pelos gestores para a implementação das medidas descritas, bem como por considerar não terem sido evidenciados fatos que comprometessem as ações relativas à utilização dos recursos públicos geridos pela unidade, concluiu pela regularidade das contas do dirigente da Secretaria-Geral.
8. Embora não conste do ofício de peça 29, a SG também enviou o Guia da Metodologia de elaboração do planejamento estratégico da unidade, peça 30. O documento contém, entre outros, os objetivos estratégicos, o portfólio de metas, as iniciativas estratégicas, os parâmetros para definição dos planos de ação específicos relativos às iniciativas e os paradigmas para elaboração dos indicadores de desempenho.
9. Na peça 31, consta cópia da Instrução Normativa 2/SG/MD, de 20/10/2016, que contém em seu anexo o documento denominado “Planejamento Estratégico da Secretaria-Geral para o período de 2017 a 2019. O documento contém a definição da missão, visão e dos valores da organização, dos objetivos estratégicos e responsáveis, mas não registra metas a serem alcançadas tampouco indicadores a serem utilizados.
10. Na peça 32, é apresentado o plano de ação da Secretaria para 2017. O plano contém os objetivos estratégicos, as estratégias associadas, os responsáveis pelos objetivos e as metas fixadas. Os indicadores são apresentados no documento de peça 33, denominado “Plano de Diretrizes da Secretaria-Geral para 2017 a 2019, em que são declinados os objetivos estratégicos, metas e indicadores associados, bem assim, os atores responsáveis pelas metas.
11.	Finalmente, as peças 34 e 35 contêm “Relatórios de Acompanhamento Estratégico” em que são descritos o desempenho da entidade no exercício de 2017 por semestre.
ANÁLISE
12. As prestações de contas dos exercícios de 2013 e 2014 (TCs Processo 024.055/2014-0 e Processo 027.582/2015-9) da Secretaria-Geral foram julgadas com ressalva pelos Acórdãos 11.201/2016 – 2C e 3.107/2016 – P, respectivamente, em razão de falhas da natureza das apontadas nestes autos. Nas contas de 2015, TC Processo 029.868/2016-5, por proposta do Ministério Público junto ao Tribunal (MPTCU) , foi submetida ao relator proposição de ressalvas pelos mesmos motivos. Nas presentes contas, tendo sido observada a persistência das deficiências, foi proposta novamente, e pelos mesmos motivos, ressalva nas contas (peça 39 e 40) . 
13. Apesar de gestão atual apresentar deficiências similares às havidas nos exercícios de 2013, 2014 e 2015, há que se considerar o esforço despendido pelo gestor em reparar as insuficiências apontadas naqueles exercícios durante a gestão em 2016. De fato, foi em 2016 que o corpo técnico da SG conseguiu finalizar planejamento estratégico capaz de suprimir as carências apontadas. Conforme exposto em itens anteriores, a Secretaria-Geral concluiu a fixação de objetivos estratégicos, metas e indicadores que, ao mesmo tempo em que reduzem a exposição da entidade a riscos, prestam-se a dar publicidade à gestão.
14. O aprimoramento decorrente das medidas implementadas no fim de 2016 não logrou trazer transparência desejada às presentes contas, um dos motivos pelos quais se propôs, anteriormente, ressalva nas contas. Em que pese ainda cabível a ressalva, deve-se considerar que o empenho do gestor visou exatamente a suprimir as falhas que vinham sido continuamente apontadas tanto pelo Controle Interno quanto pelo Controle Externo e que prejudicavam a mencionada transparência. 
15. Entendo que houve emprego diligente de esforços para sanar as falhas, louvável curso de ação que deve ser considerado no julgamento das contas. A se considerar a renovada clareza com que são expostos os objetivos e metas fixados para o exercício de 2017, bem assim, a exposição dos feitos havidos naquele exercício, o resultado da atuação do gestor trouxe substancial contribuição para a administração da unidade, para alcance de seus resultados, para a gestão de riscos, para a transparência da gestão.
16. Conquanto registre minha concordância com os achados apontados nas instruções anteriores, sou inclinado a modificar a proposta de encaminhamento da Unidade Técnica para a regularidade plena da gestão do dirigente máximo, sem prejuízo de cientificar a Secretaria-Geral do Ministério da Defesa das falhas já consignadas nas análises técnicas precedentes, para que adote providências com o fito de saná-las. 
ENCAMINHAMENTO
17. Isso posto, retifico o posicionamento da SecexDefesa para propor:
I – com fundamento nos arts. 1º, inciso I, 16, inciso I, 17 e 23, inciso I, da Lei 8.443/1992 c/c os arts. 1º, inciso I, 207 e 214, inciso I, do Regimento Interno, julgar regulares as contas dos Srs. Flávio Augusto Correa Basílio (CPF XXX.977.126-XX) , Franselmo Araújo Costa (CPF XXX.072.671-XX) , Herval Lacerda Alves (CPF XXX.592.345-XX) , Joaquim Silva e Luna (CPF XXX.864.767-XX) , José Augusto Crepaldi Affonso (CPF XXX.971.178-XX) , José Renato Correa de Lima (CPF XXX.992.151-XX) , José Roberto de Moraes Rego Paiva Fernandes Júnior (CPF XXX.117.291-XX) , Maria Perpétua de Almeida (CPF XXX.440.632-XX) , Murilo Marques Barboza (CPF XXX.390.367-XX) , Ricardo Machado Vieira (CPF XXX.501.438-XX) , Roberto de Medeiros Dantas (CPF XXX.922.198-XX) ; e dar-lhes quitação plena;
II – com fundamento nos arts. 1º, inciso I, 16, inciso II, 18 e 23, inciso II, da Lei 8.443/1992, c/c os arts. 1º, inciso I, 208 e 214, inciso II, do Regimento Interno, julgar regulares com ressalva as contas do Sr. Luiz Antônio de Souza Cordeiro (CPF XXX.834.401-XX) , em face da recorrência de falhas em processos de contratação, relativas a preços de referência, verificadas no exercício de 2016, mesmo já tendo sido apontadas fragilidades semelhantes nas contas de exercícios anteriores pelo órgão de controle interno, que encerram inobservância da Lei 8.666/1993, arts. 6º, IX, 7º, I, 15, § 1º, bem como do disposto no art. 27, XIII e XVII do Decreto 7.974/2013; e
III – com amparo no art. 7º da Resolução – TCU 265/2014, dar ciência à Secretaria-Geral do Ministério da Defesa:
a) da necessidade de dar cumprimento às disposições contidas nos Acórdãos 3107/2016 – P e 11201/2016 – Segunda Câmara, que visam ao aprimoramento da gestão da unidade; e
b) da incompletude do relatório de gestão quanto aos projetos considerados estratégicos pelo Ministério da Defesa, com respeito a forma preconizada na Decisão-Normativa TCU 154/2016, na Portaria – TCU 57/2017 e no Sistema e-Contas, bem assim, na determinação contida no item 9.2 do Acórdão 1519/2017 – P, para que sejam adotadas medidas de prevenção à ocorrência. 
IV – dar ciência do acórdão que vier a ser proferido à Secretaria-Geral do Ministério da Defesa e informá-la de que o inteiro teor da deliberação, incluindo o relatório e o voto, poderá ser acessado no endereço eletrônico www.tcu.gov.br/acordaos no dia seguinte ao de sua oficialização.
O MPTCU, representado pelo Procurador Sérgio Ricardo Costa Caribé, anuiu ao encaminhamento proposto pelo Diretor da SecexDefesa (peça 42) :
11. Estamos diante de três propostas de encaminhamento distintas, quais sejam as elaboradas pelo auditor responsável pela instrução técnica (peça 38) , as constantes do pronunciamento do Sr. Diretor (peça 39) , que conta com a aquiescência do Titular da SecexDefesa (peça 40) , e as apresentadas pela Sra. Secretária Substituta (peça 41) . 
12. Compreendo que assiste razão ao Sr. Diretor (peça 39) quando opina que, durante o exercício de 2016, a elaboração do plano estratégico e de determinados indicadores não resultou no aperfeiçoamento ou numa maior clareza ou transparência da gestão, tendo em vista os seguintes motivos:
a) como o plano estratégico foi publicado somente em 20/10/2016, não orientou as ações havidas no exercício sub examine, o que manteve limitada a transparência da gestão;
b) a ausência do plano resultou na falta de mapeamento dos riscos associados aos objetivos estratégicos, enquanto que a ausência de objetivos definidos implicou a falta de delimitação dos indicadores que objetivavam a medição do desempenho da unidade;
c) a inexistência de objetivos estratégicos prejudicou o mapeamento dos macroprocessos finalísticos da unidade;
d) as carências prejudicaram a elaboração da demonstração do resultado e a transparência da gestão. 
13. O Sr. Diretor apresenta, ainda, uma série de considerações que denotam a necessidade de futura reavaliação das iniciativas destinadas a suprimir as deficiências de estrutura de defesa, visto que os recursos não serão suficientes para promover o andamento de todos os projetos e atividades iniciados (peça 39, p. 2) .
14. Penso que, durante o exercício de 2016, o plano estratégico foi formalmente elaborado e aprovado, entretanto, isso não se refletiu positivamente na transparência da gestão e não forneceu os resultados desejados. Ademais, restou pendente a formalização de objetivos estratégicos definidos, o que pode ter prejudicado a delimitação dos indicadores de gestão. 
15. Tendo em vista a adoção de medidas que, embora não tenham sido plenamente eficazes durante o exercício de 2016, denotam o esforço no sentido do corrigir parte das impropriedades relatadas em exercícios anteriores, entendo que as falhas apresentadas durante o exercício em exame devem ser consideradas como formais. 
16. Destarte, com as vênias por discordar da Sra. Secretária em Substituição, entendo que as contas dos Sr. Joaquim Silva e Luna devem ser julgadas regulares com ressalva, conforme proposta de encaminhamento consignada na peça 39.
17. Entendo pertinente a proposta, aduzida pelo Sr. Diretor, de cientificar a Secretaria-Geral do Ministério da Defesa quanto à necessidade de cumprimento dos Acórdão 3107/2016-TCU-Plenário e 11.201/2016-TCU-Segunda Câmara, eis que buscam o aprimoramento da gestão da unidade, inclusive a partir da solução de deficiências relacionadas ao plano estratégico, aos objetivos estratégicos e aos indicadores de gestão. 
18. Também é apropriada a proposta de cientificação da unidade quanto à incompletude do relatório de gestão, haja vista as deficiências verificadas nestas contas.
19. Por todo o exposto, este membro do Ministério Público de Contas manifesta concordância com a proposta do Sr. Diretor (peça 39, p. 4-5) , que contou com a anuência do Titular da SecexDefesa (peça 40) .

não há.

Procurador Sergio Ricardo Costa Caribé.

PRESTAÇÃO DE CONTAS. 2016. CONCLUSÃO DO PLANEJAMENTO ESTRATÉGICO, CUJOS RESULTADOS SERÃO AFERIDOS NOS PRÓXIMOS EXERCÍCIOS. IMPROPRIEDADES NO ESTABELECIMENTO DE PREÇOS DE REFERÊNCIA EM PROCEDIMENTOS LICITATÓRIOS. REGULARIDADE COM RESSALVA DE UM GESTOR E REGULARIDADE DOS DEMAIS. CIÊNCIA. DETERMINAÇÕES.

PRESTAÇÃO DE CONTAS (PC)

Secretaria de Controle Externo da Defesa Nacional e da Segurança Pública (SecexDefes).

Trata-se da prestação de contas da Secretaria-Geral do Ministério da Defesa (SG/MD) referente ao exercício de 2016, que consolida as informações das seguintes subunidades:
a) Secretaria de Pessoal, Ensino, Saúde e Desportos (Sepesd) ; 
b) Secretaria de Produtos de Defesa (Seprod) ; 
c) Secretaria de Coordenação e Organização Institucional (Seori) ; e 
d) Departamento do Programa Calha Norte (DPCN) . 
O Ministério da Defesa exerce a direção superior das Forças Armadas e, nessa condição, articula os interesses da Marinha, Exército e Aeronáutica, o que compreende as políticas ligadas à defesa e à segurança do país, bem como a implementação da Estratégia Nacional de Defesa (END) . A partir das definições, é o MD que coordena e consolida o processo de alocação de recursos públicos.
O Controle Interno concluiu pela inexistência de fatos capazes de macular as contas da maior parte dos dirigentes da SG/MD, exceto quanto ao titular da Seori, cujas contas merecem ressalvas em vista de deficiências na elaboração das pesquisas de preços de referência para procedimentos licitatórios (peças 5 e 6) . 
A SecexDefesa promoveu diligência ao órgão jurisdicionado para obter informações sobre projetos prioritários, o cumprimento de deliberações anteriores do TCU e para retificação do rol de responsáveis, haja vista a imprecisão quanto aos períodos de substituição dos titulares (peça 13) .
Em resposta, foram encaminhados os documentos juntados às peças 20, 23 a 26, 29 a 37.
Relativamente ao desempenho orçamentário e operacional da unidade, dez projetos tiveram execução financeira inferior ao esperado. A situação foi detalhada no âmbito do TC Processo 005.066/2016-6, acerca de fragilidades na gestão integrada dos projetos estratégicos, a cargo do MD, com determinações e recomendações formuladas pelo Acórdão 1519/2017-TCU-Plenário.  
No entender da unidade técnica, essas dificuldades agravam-se em face da ausência de plano estratégico formalmente constituído e da indisponibilidade de indicadores de desempenho, o que somente se concretizou, respectivamente, por meio das Instruções Normativas 2/SG/MD, de 20/10/2016, e 4/SG/MD, de 3/8/2017. Especificamente quanto ao planejamento estratégico, ficou demonstrado que não chegou a produzir efeitos no exercício em análise.
Quanto a esse aspecto, houve divergência interna na SecexDefesa.
Enquanto auditor e diretor propuseram ater-se aos resultados práticos do planejamento, a titular da SecexDefesa ressaltou o empenho do então Secretário-Geral do MD, Joaquim Silva e Luna, na conclusão dessa tarefa, haja vista as sucessivas ressalvas à regularidade das contas de outros gestores do MD desde o exercício de 2012, consoante Acórdão 8465/2015-TCU-Segunda Câmara, 3.107/2016-Plenário e 11.201/2016-Segunda Câmara.
A unidade técnica entendeu corrigidas pelo MD as impropriedades inicialmente verificadas no rol de responsáveis, adequando-se ao estabelecido no art. 10, § 2º, da DN TCU 156/2016.
A SecexDefesa propugna sejam julgadas regulares as contas de todos os responsáveis, com quitação plena, à exceção de Luiz Antonio de Souza Cordeiro, titular da Seori. Ele, nessa condição, deixou de promover ações suficientes para fortalecer os controles internos na área de licitações, o que resultou em impropriedades nas pesquisas de preços. Propõe dar ciência à SG/MD sobre o necessário cumprimento dos Acórdão 3107/2016-TCU-Plenário e 11.201/2016-Segunda Câmara, assim como a inclusão, no relatório de gestão dos projetos estratégicos, conforme determinado pelo Acórdão 1519/2017-TCU-Plenário.
O MPTCU diverge quanto à quitação plena ao Secretário-Geral do MD. Argui que as condições verificadas nas contas anteriores, especificamente no que se refere à definição de objetivos, ao mapeamento de riscos e à transparência da gestão, não se alterou no ano de 2016, mormente em vista da data em que o planejamento estratégico foi concluído. 
Feito breve resumo dos fatos, passo a decidir.
É inegável que a conclusão do planejamento estratégico, materializado na IN 2/SG/MD, de 20/10/2016, representou significativa conquista para a gestão do Ministério da Defesa. Essa conclusão decorre do registrado nos julgados desta Corte desde o exercício de 2012, seja em sede de prestações de contas ou em outros processos de fiscalização.
Esse instrumento permitiu a definição dos objetivos estratégicos da unidade e, a partir disso, o estabelecimento dos desdobramentos necessários ao seu pleno cumprimento (estratégias, metas, análises de riscos e indicadores de desempenhos, dentre outros) . Como informado nos autos, desde 2017, a SG/MD vem executando o plano de ação anual, que estabelece metas e responsáveis pelo acompanhamento das atividades previstas. O desempenho da unidade será registrado em relatórios semestrais de acompanhamento estratégico e os resultados de todo esse processo somente serão percebidos e avaliados na prestação de contas de 2017.
Não obstante isso, as informações trazidas pela SG/MD demonstram o envolvimento institucional e a imersão do órgão, gestores e servidores, nos procedimentos necessários para implementar o Planejamento Estratégico.
Por essa razão, sem descurar dos desafios que a SG/MD enfrenta, mormente em vista da atribuição do MD de implementar a Estratégia Nacional de Defesa, coordenar e consolidar o processo de alocação de recursos públicos das Forças Armadas e, em tempos de crise fiscal do Estado, deve-se reconhecer, por dever de justiça, que as condições de despreparo, identificadas nos exercícios anteriores, foram suprimidas no exercício de 2016. Os resultados serão avaliados futuramente. 
Relativamente às falhas apontadas pelo Controle Interno, nos processos de contratação da Seori, acolho a proposta de ressalva à regularidade das contas de Luiz Antonio de Souza Cordeiro.
Devido ainda, dar ciência à SG/MD acerca das deliberações desta Corte que ainda não foram totalmente cumpridas. Destaco o Acórdão 1519/2017-TCU-Plenário, cujos encaminhamentos estimulam o aprimoramento da gestão integrada dos projetos estratégicos para a Defesa nacional.
Ante o exposto, VOTO por que o Tribunal acolha a minuta de acórdão que submeto a deliberação deste Colegiado.
TCU, Sala das Sessões Ministro Luciano Brandão Alves de Souza, em 7 de maio de 2019.
WALTON ALENCAR RODRIGUES 
Relator